【裁判字號】    92,台上,387
【裁判日期】    920123
【裁判案由】    偽造有價證券
【裁判全文】
最高法院刑事判決                                九十二年度台上字第三八七號
    上  訴  人  甲○○
                乙○○
    右  一  人
    選任辯護人  李文輝律師
右上訴人等因偽造有價證券案件，不服台灣高等法院中華民國九十年十二月十一日第
二審更審判決（八十九年度重上更(三)字第一○一號，起訴案號：台灣台北地方法院檢
察署八十二年度偵字第二○八二九號、八十三年度偵字第二○八五號），提起上訴，
本院判決如左：
    主  文
原判決關於甲○○、乙○○部分撤銷，發回台灣高等法院。
    理  由
本件原判決認定上訴人甲○○因遭逼債甚急，得知李美惠欲出售台北市○○路○段四
六號五樓之三、五樓之四兩戶房屋及其基地，乃意圖為自己不法之所有，佯裝應買。
即於民國八十一年十二月二十三日、二十九日，與李美惠簽訂買賣契約，分別以新台
幣（以下同）一千零五十萬元及八百萬元之價格買受該房地。李美惠誤信為真，於訂
約時收受三百二十萬元定金，即將上開房地相關之證件資料交予馬洪誠代書，供為辦
理移轉登記之用。旋甲○○為方便其詐財之目的，即擅自從馬洪誠處，將李美惠所交
付之證件資料取走，交與斯紐約（業經判刑確定）辦理貸款事宜。斯紐約為貪圖貸款
之仲介費及代書費，即與甲○○及上訴人乙○○共同意圖為自己不法之所有，基於概
括之犯意。由乙○○假冒李美惠，與甲○○共同以前開李美惠所有房地設定抵押權為
擔保，向陳孟琴詐借一千一百五十萬元。八十一年十二月二十九日，在斯紐約代書事
務所內，先由甲○○偽造李美惠名義之授權書一份，表示李美惠就前開房地，授權甲
○○處理。並於面額六百萬元、發票日為八十一年十二月二十九日之第000000
0號本票一紙，及面額三百萬元，而未記載發票日及到期日之第0000000號本
票各一紙上，偽造李美惠之署押為共同發票人（另一發票人為甲○○）。復由乙○○
偽造義務人兼債務人李美惠與債務人兼收款人甲○○共同立具之六百萬元、三百萬元
借據各一紙，交予斯紐約保管。又因李美惠當初交付之有關資料中，並無印鑑章及缺
少印鑑證明一份，遂由斯紐約於八十二年一月中旬某日至李美惠住處，以辦理印鑑證
明書為由，向李美惠拿取其印鑑章，及李美惠另行出具委託辦理該房地移轉登記之授
權書一份。斯紐約即將取得之李美惠印鑑章，盜蓋於上揭偽造之授權書、借據及本票
上。八十二年一月十九日，斯紐約持偽造之第0000000號本票，交陳孟琴供作
借貸三百萬元之擔保，陳孟琴即先借予甲○○、乙○○三百萬元。斯紐約即持李美惠
交付之證件，就李美惠前開房地，向台北巿建成地政事務所辦理設定最高限額八百萬
元之抵押權予陳孟琴。並將陳孟琴於最高限額抵押權設定後，所交付三百萬元逕行轉
交甲○○、乙○○，同時將偽造之前開面額六百萬元本票、借據、授權書交付陳孟琴
供為擔保。旋陳孟琴又將另三百萬元交付，甲○○乃偽造李美惠（甲○○為該本票之
共同發票人）另紙已記載發票日、到期日、面額三百萬元之本票一紙，交付陳孟琴作
為擔保。迨八十二年農曆春節前，李美惠見斯紐約遲未將餘款交付，乃向斯紐約詢問
貸款情形。斯紐約恐事跡敗露，乃向陳孟琴要求再交付同意借貸款項中之一百萬元，
旋將其中七十萬元轉交李美惠以為安撫，其餘三十萬元則留供為其代書費用。嗣因甲
○○、乙○○無法清償該借款，同意將前開房地移轉登記為陳孟琴所有，遂由斯紐約
將空白之不動產買賣契約書，先後交李美惠、陳孟琴簽名、蓋印後，連同李美惠先前
交付之授權書，及陳孟琴另行交付甲○○供為繳納移轉登記所需土地增值稅、契稅等
稅金用之餘款一百五十萬元，持向前揭地政事務所，申請將上揭房地所有權移轉登記
為陳孟琴所有等情。因而撤銷第一審判決，依牽連犯關係，從一重改判論處上訴人等
共同連續意圖供行使之用，而偽造有價證券罪刑，固非無見。
惟查：(一)科刑之判決書，須將認定之犯罪事實詳記於事實欄，然後於理由內逐一說明
其憑以認定之證據，使事實與理由兩相一致，方為合法。原判決事實欄載述上訴人等
除於前揭面額六百萬元之第0000000號本票，及未完成發票行為之第0000
000號本票，偽造李美惠之名義為共同發票人外，亦於另紙其所簽發已記載發票日
、到期日及面額三百萬元之本票，偽造李美惠之名義為共同發票人後，交付陳孟琴作
為擔保（見原判決第四頁第十二至十四行）。然上訴人等均否認以李美惠名義，偽造
該三百萬元本票。又本件告訴人李美惠所提出附卷之本票影本，僅有前揭面額六百萬
元之第0000000號本票，及未完成發票行為之第0000000號本票之影本
各一紙（見偵字第二○八二九號偵查卷第六八頁），並無所謂已完成發票行為之面額
三百萬元本票附卷作為佐證。而陳孟琴亦僅就其如何取得該第0000000、00
00000號本票予以陳述，並未提及系爭已完成發票行為之三百萬元本票（見偵字
第二○八二九九號卷第六五至六八頁）。則上訴人等究竟有否偽造該三百萬元本票，
不無疑義，饒有深入研求之餘地。乃原審未詳予調查釐清，並詳實說明其憑據，即遽
為前開認定，難謂無調查未盡及理由不備之違誤。本院前次發回意旨已詳細指明，原
判決仍未就此詳予審究，其瑕疵仍然存在。(二)事實審法院如未於審判期日，就被告否
認犯罪有利之辯解事項與證據，予以調查，亦不於判決理由內加以論列，率行判決，
則屬於法有違。乙○○於原審否認有以李美惠名義，偽造系爭三百萬元借據情事，辯
稱：伊以李美惠名義，僅在前揭六百萬元借據上簽名。系爭三百萬元借據上之李美惠
名字，並非伊所簽署等情（見原審卷第五四、二九一頁）。而原審就其否認此部分犯
罪有利之辯解事項，未詳予調查，亦不於判決理由內加以闡述，即認乙○○亦偽造李
美惠之署押，立具系爭三百萬元借據，要嫌速斷，且有理由不備之違誤。(三)偽造之有
價證券，不問屬於犯人與否，沒收之，刑法第二百零五條定有明文。原審既謂上訴人
等亦於前揭已完成發票行為之三百萬元本票，偽造李美惠之名義為共同發票人（見原
判決第四頁第十二至十四行）。則該三百萬元本票關於偽造李美惠名義為共同發票人
部分，何以未依上開規定宣告沒收？原判決未詳加論述，亦屬理由不備。以上或為上
訴意旨所指摘，或為本院得依職權調查之事項。上訴人等上訴意旨指摘原判決關於其
等部分不當，非無理由，應認有發回更審之原因。
據上論結，應依刑事訴訟法第三百九十七條、第四百零一條，判決如主文。
中      華      民      國    九十二    年      一      月    二十三    日
                              最高法院刑事第六庭
                                  審判長法官  吳  雄  銘
                                        法官  池  啟  明
                                        法官  石  木  欽
                                        法官  郭  毓  洲
                                        法官  吳  三  龍
      右正本證明與原本無異
                                              書  記  官
中      華      民      國    九十二    年      一      月    二十八    日


司法院資訊處製作；財團法人民間司法改革基金會備份。
